【裁判字號】    98,消債抗,148
【裁判日期】    980916
【裁判案由】    更生事件
【裁判全文】
臺灣臺北地方法院民事裁定           98年度消債抗字第148號
抗  告  人    甲○○
代  理  人    劉韋廷律師
上列抗告人因消費者債務清理條例更生事件，對於中華民國98年
3 月9 日本院97年度消債更字第1011號裁定提起抗告，本院裁定
如下：
    主  文
抗告駁回。
抗告費用新臺幣壹仟元由抗告人負擔。
    理  由
一、抗告意旨略以：原協商條件係在未考量抗告人清償能力、基
    本生活所需之情況下，由債權銀行以奪命連環CALL之催收方
    式，迫使抗告人同意，該協商條件乃債權銀行片面決定，抗
    告人並無置喙餘地，原審既肯認抗告人95年度、96年度所得
    各新臺幣（下同）5,310 元、79,370元，已低於臺北市政府
    所公布每人每月最低生活所需費用，竟無視於抗告人窘困之
    經濟狀況，遽認抗告人於協商成立時即有難以履行協商條件
    之情形，非屬協商成立後因不可歸責於己之事由致履行顯有
    重大困難，其主觀上認定顯然過於嚴苛，忽視抗告人協商成
    立後之收入支出雖無變化，然該收支於協商當時顯然無法平
    衡，已造成抗告人生活困頓，難以為生之情形，抗告人客觀
    上確有不可歸責於己之事由致履行顯有重大困難情事，爰請
    求廢棄原裁定等語。
二、按債務人與金融機構協商成立者，不得聲請更生或清算。但
    因不可歸責於己之事由，致履行顯有重大困難者，不在此限
    。此項規定，於消費者債務清理條例（下稱消債條例）施行
    前，債務人依金融主管機關協調成立之中華民國銀行公會會
    員辦理消費金融案件無擔保債務協商機制與金融機構成立之
    協商準用之。消債條例第151 條第5 項、第6 項定有明文。
    依此，債務人如於消債條例施行前，已利用金融主管機關協
    調成立之中華民國銀行公會會員辦理消費金融案件無擔保債
    務協商機制，與金融機構成立協商，即須依約清償債務，僅
    於其後發生情事變更，在清償期間收入或收益不如預期，致
    原協商條件履行顯有重大困難甚或履行不能，且因不可歸責
    於己之事由所致，始能聲請更生或清算。此項規定旨在避免
    債務人任意毀諾已成立之協商，濫用更生或清算之裁判上債
    務清理程序。蓋該債務清償方案係經債務人行使程序選擇權
    而與債權人締結之債務清理契約，其即應受該契約之拘束。
    至如認該協商方案履行有其他不適當情形，即應再循協商途
    徑謀求解決，不得逕依消債條例聲請更生或清算。是以，若
    為協商成立前即已存在，或雖尚未發生然債務人可合理預見
    可能發生之事由，債務人於協商時本即應加以考慮在內，其
    發生自不得執以認為係不可歸責於債務人之事由。
三、本件抗告人主張其未能履行原協商條件，無非係以：原協商
    條件並未考量抗告人清償能力、基本生活所需，抗告人95年
    度、96年度所得各5,310 元、79,370元，已低於臺北市政府
    所公布每人每月最低生活所需費用，抗告人客觀上確有不可
    歸責於己之事由，致履行顯有重大困難情事為其論據。經查
    ：
  (一)抗告人於95年6 月間以按月還款8,341 元之條件與債權銀行
    成立協商，依財政部臺北市國稅局綜合所得稅各類所得資料
    清單所載，抗告人當年度之薪資所得為5,310 元，抗告人同
    意原協商條件，自已考量自身還款能力，並就籌措資金來源
    為規劃，如：未形諸於綜合所得稅各類所得資料清單之褓姆
    費收入等，而抗告人於95年6 月間協商成立後至96年7 月間
    毀諾時止之薪資收入，並無明顯驟減之情形，甚或收入增加
    ，其就協商成立後有何經濟狀況重大變更致支出增加情事，
    復未據其舉證證明之，尚難僅以綜合所得稅各類所得資料清
    單記載之薪資收入情形，即遽論抗告人未能履行原協商條件
    ，有不可歸責於己之重大困難。
  (二)再者，消債條例採行前置協商程序，其目的在於債務人受法
    院裁定開始更生或清算程序者，其生活、資格、權利等均將
    受限制，該等程序係債務清理之最後手段，於債務人無法與
    債權人協商時，始適用更生程序或清算程序清理其債務。抗
    告人如有當月收入不敷支出致短暫不足支應還款金額，或認
    原協商條件履行有其他不適當之情形，非無再循協商途徑謀
    求解決之餘地，依本院調閱之稅務電子閘門財產所得調件明
    細表所載，抗告人97年度所得已達262,500 元，相較於95年
    度、96年度所得僅5,310 元、79,370元，其償債能力已大幅
    提昇，抗告人非無再與債權銀行成立協商之可能，於此情形
    ，抗告人當先循協商途徑謀求解決，尚無利用債務清理最後
    手段即更生或清算程序清理其債務之必要。
四、綜上所述，抗告人主張者均屬協商成立前已存在或可合理預
    見之事由，其發生不得執以認為不可歸責於抗告人，至抗告
    人如有當月收入不敷支出致短暫不足支應還款金額，或認原
    協商條件履行有其他不適當之情形，仍可透過與債權銀行個
    別協商以求適當履債，依抗告人97年度之收入情形，抗告人
    非無再與債權銀行成立協商之可能，應無利用更生或清算程
    序清理其債務之必要，其逕行為更生之聲請，核非有據，不
    應准許。原審裁定駁回抗告人更生之聲請，核無違誤。抗告
    意旨指摘原裁定不當，求予廢棄，為無理由，應予駁回。
五、據上論結，本件抗告為無理由，爰依消債條例第15條，民事
    訴訟法第495 條之1 第1 項、第449 條第1 項、第95條、第
    78條，裁定如主文。
中    華    民    國    98    年    9     月    16    日
                  民事第二庭審判長  法  官  張松鈞
                                    法  官  郭顏毓
                                    法  官  陳秀貞
以上正本證明與原本無異
本裁定不得抗告
中    華    民    國    98    年    9     月    16    日
                                    書記官  劉碧輝


司法院資訊處製作；財團法人民間司法改革基金會備份。
